臺灣板橋地方法院刑事判決　　　　　　　99年度易字第1449號
公　訴　人　臺灣板橋地方法院檢察署檢察官
被　　　告　陳俊璋
上列被告因侵占案件，經檢察官提起公訴（99年度偵緝字第1003
號），本院判決如下：
    主  文
陳俊璋成年人對少年意圖為自己不法之所有，而侵占自己持有他
人之物，處有期徒刑捌月。
    事  實
一、陳俊璋成年人與少年李○○（按其係85年7 月17日生）為同
    父異母之兄妹關係，因其等之父陳茂達於民國（下同）97年
    5 月7 日因病死亡，經勞工保險局核算後得領取新臺幣（下
    同）609000元之死亡給付，陳俊璋（長男）於97年7 月21日
    與其他繼承人即陳俊龍（次男）、陳盈蓉（長女）、李○○
    3 人達成各自上開給付中分得乙份（即98000 元）之協議，
    並由陳俊璋出面向勞工保險局申請上開給付（按上開給付於
    97年8 月21日全數匯入陳俊璋台灣銀行000000000000帳號之
    帳戶中），詎陳俊璋於97年8 月22日領出其中600000元後之
    某日，竟生為自己不法所有之意圖，未將上開給付中乙份交
    付李○○本人或其生母李翠娟（按李翠娟自97年7 月2 日起
    委託陳盈蓉行使對李○○身分、財產以外一切事項之監護權
    ，惟於97年8 月19日廢止委託）收受，而逕將上開款項全數
    侵占入己。
二、案經李○○訴由臺灣板橋地方法院檢察署檢察官偵查起訴。
    理  由
一、訊據被告陳俊璋固坦承與告訴人李○○為同父異母兄妹，並
    於97年7 月21日達成協議各自其等之父陳茂達死亡後之勞工
    保險局死亡給付中分得乙份等情不諱，惟矢口否認上開犯行
    ，辯稱：陳盈蓉是李○○的監護人，在勞工保險局撥錢下來
    之前，這筆98000 元由陳盈容與李○○以借錢的方式向伊借
    66000 元，作為陳盈蓉做生意的資金，伊於97年7 月22日有
    拿66000 元給陳盈蓉，後來在97年7 月底再墊款32000 給陳
    盈蓉，陳盈蓉拿去繳李○○的暑期輔導住宿費、買制服、書
    籍的雜費等。且李○○於父親陳茂達生故後，均係由陳盈蓉
    照護，並由伊支付相關生活費用予陳盈蓉，其生母李翠娟從
    未支付過相關之費用，李○○及陳盈蓉也都證稱係伊支付這
    些費用的，且伊認知陳盈蓉為李○○的監護人，陳盈蓉於97
    年6 月間又無工作，而係由伊支付陳盈蓉房租及其他相關費
    用，甚至李○○暑期輔導期間的住宿等所有生活的開銷，難
    道這些都不用花費，伊沒有侵占李○○應分得的勞保給付98
    000 元云云。經查：
  (一)按被告以外之人於審判外之言詞或書面陳述，除法律有規定
    者外，不得作為證據，刑事訴訟法第159 條第1 項定有明文
    ；又按被告以外之人於審判外之陳述，雖不符刑事訴訟法第
    159 條之1 至第159 條之4 之規定，而經當事人於審判程序
    同意作為證據，法院審酌該言詞或書面陳述作成時之情況，
    認為適當者，亦得作為證據，刑事訴訟法第159 條之5 第1
    項亦有明文。查本案所引用被告以外之人於審判外之陳述（
    含書面陳述），雖屬傳聞證據，然被告與檢察官均同意該等
    審判外陳述（含書面陳述）作為證據，本院審酌相關供述證
    據作成時之情況，尚無違法不當及證明力明顯過低之情形，
    且認為適當，依前開規定，該等供述證據應皆有證據能力，
    合先敘明。
  (二)被告與少年即告訴人李○○為同父異母之兄妹關係，因其等
    之父陳茂達於97年5 月7 日因病死亡，經勞工保險局核算後
    得領取609000元之死亡給付，被告於97年7 月21日與其他繼
    承人即陳俊龍、陳盈蓉、李○○3 人達成各自上開給付中分
    得乙份（即98000 元）之協議，並由被告出面向勞工保險局
    申請上開給付（按上開給付於97年8 月21日全數匯入被告台
    灣銀行000000000000帳號之帳戶中），被告於97年8 月22日
    領出其中600000元等情，業據被告於本院審理時坦承不諱，
    復有告訴人李○○及被告所各自提出之97年7 月21日協議書
    影本各乙紙、被告所提出上開台灣銀行000000000000帳號存
    摺正面及其內頁影本各乙紙及勞工保險局100 年1 月20日保
    給命字第10060033740 號函及其所附申請資料及核定函影本
    14紙（含被告、告訴人李○○之戶籍謄本乙份），在卷可稽
    ，足堪認定。
  (三)雖被告於本院審理時辯稱：陳盈蓉跟告訴人李○○以借錢方
    式向伊借66000 元給陳盈蓉做鹹酥雞生意，伊於97年7 月22
    日有拿66000 元給陳盈蓉作為她購買經營鹹酥雞生意用之生
    財器具，剩下的32000 元伊也有於97年7 月底墊款拿給陳盈
    蓉，陳盈蓉拿去繳交告訴人李○○在三峽明德中學暑期輔導
    之住宿費、制服費及書籍費等云云，並提出載有「第5 點」
    約定事項之協議書影本乙紙（見台灣板橋地方法院檢察署99
    年度偵字第1631號卷第13頁），惟：
  1.告訴人李○○於本件告訴狀中亦有提出協議書影本乙紙（見
    台灣板橋地方法院檢察署98年度他字第6443號卷第9 頁），
    然其上僅載有與被告所提出上開協議書上「第1 至4 點」完
    全相同之約定事項，並未有如被告所提出上開協議書上「第
    5 點」之記載，且證人即當時上開協議書之立書人陳盈蓉於
    本院審理時亦證稱：第5 點不是伊寫的，看字跡就知道，4
    個兄弟姊妹都同意這些事情，就各自簽名字，伊不知道第5
    點是誰寫的，當時沒有第5 點，當時已經寫得很清楚，就是
    兄弟姊妹各1 份而已，當時好像沒有討論到李○○那份歸大
    哥當成學費這個問題等語（見本院卷100 年3 月31日審判筆
    錄第7 、8 頁），再揆諸被告及告訴人李○○所提出上開協
    議書各乙紙上第1 至4 點約定事項之文字間，各行彼此間均
    保留相當之空隙，反而第4 、5 點之間，卻不見上開空隙，
    期間甚是緊湊，且揆諸被告所提出上開協議書上第5 點所書
    寫字跡之外形、大小等特徵，亦在在均與第1 至4 點所書寫
    字跡者，存有明顯差異，又告訴人李○○於上開時地，其生
    母李翠娟雖遠住花蓮，然李翠娟其人依法仍係告訴人李○○
    之唯一法定代理人，且李翠娟就告訴人李○○在台北生活時
    之身分、財產以外事項，亦自97年7 月2 日起至105 年7 月
    16日止，委由與告訴人李○○同居之陳盈蓉其人行使監護權
    ，此有告訴人李○○之上開戶籍謄本（見記事欄所載）及李
    翠娟與陳盈蓉2 人於97年7 月2 日所簽立之未成年子女權利
    義務行使負擔（監護權）登記申請書影本各乙份可佐，則有
    關預備用以繳交告訴人李○○就讀三峽明德中學所需相關學
    費等費用之告訴人李○○所應分得之98000 元，亦應由其法
    定代理人李翠娟或受託監護人陳盈蓉保管，始為合理，而被
    告所提出上開協議書上第5 點竟約定「昀延的歸大哥的當成
    學費並由他管」云云，不僅亦將告訴人李○○個人與被告個
    人間之財產混為一談，更係違反告訴人李○○之法定代理人
    李翠娟或受託監護人陳盈蓉對告訴人之監護權利，是被告所
    提出上開協議書上第5 點，顯非被告、陳俊龍、陳盈蓉及告
    訴人李○○4 人於97年7 月21日協議內容之一，而係經人事
    後加上者，至為顯然。
  2.又被告雖辯稱：伊於97年7 月22日有拿66000 元給陳盈蓉作
    為她購買經營鹹酥雞生意用之生財器具，剩下的32000 元伊
    也有於97年7 月底墊款拿給陳盈蓉，陳盈蓉拿去繳交告訴人
    李○○在三峽明德中學暑期輔導之住宿費、制服費及書籍費
    等云云，惟證人陳盈蓉於本院審理時證稱：其實這98000 元
    是當初被告借伊做生意，伊當時在賣鹹酥雞，他先拿資金給
    伊，後來這些資金變成伊要還他，當時父親的勞保金還沒下
    來，被告先給伊66000 元，買伊做生意的生財器具，後來伊
    又買了一部中古機車，陸續加起來大概是98000 元左右，伊
    沒有繳交告訴人李○○暑期輔導住宿費、制服費、書籍費、
    學雜費等，當時告訴人李○○有去暑期輔導，但時間還沒有
    到，伊記得沒有註冊、繳費等語（見本院卷100 年3 月31日
    審判筆錄第4 、5 頁）在卷，且新北市立明德高級中學針對
    告訴人李○○於97年間有無註冊、繳費乙事，亦先後覆函稱
    告訴人李○○確於97年8 月11日至8 月15日（按告訴人李○
    ○後於97年9 月1 日轉學前往花蓮縣萬榮國中就讀）參加該
    校國一新生暑期學藝活動且住宿學校乙情屬實，該校於告訴
    人李○○就讀期間，並未發給任何繳費單，且告訴人李○○
    亦未繳交任何相關費用等語在卷，此有該校99年7 月16日北
    德中教字第0990005116號函、99年11月17日北德中教字第09
    90008141號函及100 年4 月14日新北德中教字第1000002447
    號函各乙份可憑，足認被告及陳盈蓉2 人均未曾持告訴人李
    ○○上開應分得之給付98000 元用以繳交告訴人李○○於97
    年8 月11日至8 月15日就讀明德中學暑期學藝活動之任何相
    關住宿費、制服費及書籍費等費用，亦未曾在明德中學註冊
    繳費。至於證人陳盈蓉於本院審理時證稱：在父親勞保金還
    沒有下來以前，被告有先借給伊66000 元買做生意用的生財
    器具，後來又買了一部中古機車，加起來98000 元左右等語
    ，然此亦僅係被告與陳盈蓉2 人間之民事借貸關係而已，且
    陳盈蓉於本院審理時亦證稱：他先拿資金給我，後來這些資
    金變成我要還他等語（見本院卷100 年3 月31日審判筆錄第
    4 頁）在卷，有如上述，則被告縱使先後各借款66000 元及
    32 000元予陳盈蓉購買做鹹酥雞之生財器具及中古機車，惟
    之後於97年8 月13日就陳盈蓉所購入用以經營鹹酥雞生意之
    上開生財器具乙批及上開中古機車乙輛，均因陳盈蓉事後無
    法清償積欠被告之債務，而由陳盈蓉立具押據給被告，此有
    陳盈蓉於97年8 月13日所簽立之押據乙紙可稽，足認被告先
    後各借款66000 元及32000 元予陳盈蓉購買做鹹酥雞之生財
    器具及中古機車等情，應係被告與陳盈蓉2 人間之私人借貸
    行為，而與告訴人李○○無關，自不得逕將被告所出借予陳
    盈蓉之上開98000 元與告訴人李○○所應分得之上開98000
    元混為一談，至為灼然。
  3.雖被告於本院審理時辯稱其父親陳茂達過世後，告訴人李○
    ○即搬到台北松山與陳盈蓉同居，97年6 月陳盈蓉失業沒有
    工作，陳盈蓉及告訴人李○○即一起搬到被告中和員山路住
    處住，這段期間均由伊負責告訴人李○○的所有生活費用，
    告訴人李○○生母並未支付等語，此亦據證人陳盈蓉及證人
    即告訴人李○○2 人於本院審理時證述屬實（見本院卷100
    年3 月31日審判筆錄第10至12、19頁），而堪認定，惟被告
    之父陳茂達早於97年5 月7 日即因病身故，告訴人李○○並
    自是時起搬與陳盈蓉同居一處，而被告與其弟妹即陳俊龍、
    陳盈蓉及告訴人李○○等人協議各自其等之父陳茂達自勞工
    保險局所核發之死亡給付中分得乙份（即98000 元）乙情，
    乃係97年7 月21日之事，而被告所提出上開協議書上第5 點
    乙項，乃係事後經人加載上去乙節，亦據本院認定明確在卷
    ，有如上述，且證人陳盈蓉雖於本院審理時證稱：後面我們
    有好像在講說這份金額本來就是放我大哥（即被告）那，當
    成李○○的學費，嘴巴有在講等語（見本院卷100 年3 月31
    日審判筆錄第8 頁），惟其復於本院審理時後來證稱：好像
    沒有跟李○○講她分得的98000 元要歸大哥並當學費（後改
    稱：不知道李○○知不知道）等語（見本院卷100 年3 月31
    日審判筆錄第8 、9 頁），且告訴人李○○亦指稱：伊知道
    有勞保，但不知道制服費是從那邊扣的，被告也沒對伊講是
    從勞保費用中支出的等語（見本院卷100 年3 月31日審判筆
    錄第19頁），足認被告縱使確曾支付過告訴人李○○之生活
    費用或制服費，亦與告訴人李昀延依上開協議書第1 點之約
    定得自其父陳茂達上開勞保給付中分得乙份（即98000 元）
    乙事，係屬二事。
  4.至於證人吳誌峰於本院審理時雖證稱：97年8 月13、14日被
    告與陳盈蓉簽立押據及借據各乙紙（見台灣板橋地方法院檢
    察署99年度偵緝字第1003號卷第33、34頁）時，伊與李○○
    均有在場，當時陳盈蓉有向李○○說這筆勞保金先借她，當
    時李○○有點頭表示同意云云，惟證人吳誌峰上開所述，不
    僅業據告訴人李○○於本院審理時堅決否認在卷（見本院卷
    99年11月4 日審判筆錄第12頁），且97年8 月11日至8 月15
    日這段期間，告訴人李○○在三峽明德中學就讀國一新生暑
    期學藝活動，並住宿在校乙情，亦據明德中學函覆明確，有
    如上述，則告訴人李○○於就讀明德中學國一新生暑期學藝
    活動，並住宿在校之97年8 月13、14日兩天，焉有親自參與
    被告與陳盈蓉簽立上開押據及借據各乙紙等事之可能？更遑
    論在場向陳盈蓉點頭表示同意將其上開應分得之98000 元借
    予陳盈蓉使用，而證人吳誌峰與被告間乃係旁系血親關係（
    即表兄弟），惟與告訴人李○○間則無任何血緣關係，則吳
    誌峰於本院審理時證述之詞，亦容有偏頗之嫌，是吳誌峰上
    開證述云云，顯係事後迴護被告之詞，自不足為有利被告認
    定之依據。
  (四)綜上所述，依上開協議書所載，告訴人李○○本得向被告請
    求上開勞保給付中之其中乙份（按依告訴人李○○與被告一
    致之陳述，金額為98000 元），此揆諸上開協議書第1 點之
    約定即明，惟被告不僅於97年8 月18日告訴人李○○在其生
    母李翠娟陪同下，要求被告交付其應得之勞保金時，反要其
    等2 人去找陳盈蓉拿云云，業據證人吳誌峰於本院審理時證
    述明確（見本院卷99年11月4 日審判筆錄第9 頁）在卷，復
    自97年8 月22日從其上開台灣銀行帳戶中領出上開給付中之
    600000元後，均遲不依上開協議書之約定，將其中乙份（即
    98000 元）交付告訴人李○○或其生母李翠娟，足證被告於
    是時顯已將其所保管原應分予告訴人李昀延之98000 元據為
    己有，其上開犯行已臻明確，應予依法論科。
二、核被告所為，係犯刑法第335 條第1 項之意圖為自己不法之
    所有，而侵占自己持有他人之物罪。又被告於97年8 月間為
    年滿20歲以上之成年人，而告訴人李○○則為尚未滿18歲之
    少年，被告成年人故意對少年即告訴人李昀延犯上開之罪，
    應依兒童及少年福利法第70條第1 項前段之規定，加重其刑
    。爰審酌被告本件犯罪之動機、目的、手段、對告訴人李昀
    延所生之危害及其犯罪後之態度等一切情狀，量處如主文所
    示之刑，以資儆懲。
據上論斷，應依刑事訴訟法第299 條第1 項前段，刑法第335 條
第1 項，刑法施行法第1 條之1 第1 項、第2 項前段，兒童及少
年福利法第70條第1 項前段，判決如主文。
本案經檢察官陳映蓁到庭執行職務。
中　　華　　民　　國　100 　　年　　7 　　月　　14　　日
                  刑事第六庭  審判長法　官  戴嘉清
                                    法  官  王瑜玲
                                    法  官  林晏鵬
以上正本證明與原本無異
如不服本判決應於送達後10日內向本院提出上訴狀
                                    書記官　陳映孜
中　　華　　民　　國　 100　　年　　7 　　月　　25　　日
附錄法條：刑法第335條
中華民國刑法第335條
（普通侵占罪）
意圖為自己或第三人不法之所有，而侵占自己持有他人之物者，
處 5 年以下有期徒刑、拘役或科或併科 1 千元以下罰金。
前項之未遂犯罰之。
